臺灣高等法院高雄分院民事判決　　　　 100年度再易字第38號
再審原告　　劉榮村
再審被告　　陳瑋憲
上列當事人間請求返還土地事件，再審原告對於中華民國100 年
8 月30日本院100 年度上易字第165 號確定判決提起再審之訴，
本院判決如下：
    主  文
再審之訴駁回。
再審訴訟費用由再審原告負擔。
    事實及理由
一、再審原告主張：本件再審被告於前訴訟程序主張坐落屏東縣
    恆春鎮○○段638 地號土地（重測前為同鎮○○○段228-24
    地號，下稱系爭土地）係其所有，由其母張素梅代理其於98
    年5 月間，委任再審原告處理系爭土地出租之事宜，並將系
    爭土地交付再審原告，約定再審被告每月收取新台幣（下同
    ）5 萬元之租金，超過5 萬元部分則為再審原告之報酬。自
    98年5 月起至99年3 月止，共11個月，再審原告應交付再審
    被告55萬元，詎再審原告前後僅交付26萬6700元，尚有28萬
    3300元未付。再審被告於99年3 月26日及同年4 月2 日以存
    證信函定7 日期限催告，再審原告仍未給付，再審被告乃於
    99年5 月6 日以存證信函終止兩造間之委任契約。又張素梅
    因與訴外人新光商業銀行間訴訟，恐系爭土地遭拍賣，聽從
    代書即再審原告之建議，由張素梅於97年6 月22日代理當時
    系爭土地信託登記之所有人邱創書與再審原告簽訂租約（下
    稱系爭租賃契約）。系爭租賃契約乃雙方通謀而為虛偽意思
    表示，係屬無效。再審原告占有系爭土地已無合法權源，爰
    依民法第767 條第1 項規定，求為命再審原告將系爭土地返
    還再審被告等情。而本院就該事件所為之100 年度上易字第
    165 號再審被告勝訴之確定判決（下稱原確定判決），有下
    列足以影響判決結果之重要證據漏未斟酌之再審事由，爰依
    民事訴訟法第49 7條之規定，提起本件再審之訴。
  (一)再審原告於前訴訟程序舉再審被告起訴狀「原證7 」（即再
    證一）內容記載「地瓜球15日止9990元，時鐘10（月）3 （
    日）止，17316 元。目前是小月，依以下方式計算：地瓜
    球9990元+ 時鐘17316 元=27306元，除以2 （由）劉、張（
    二人平分），即各13653 元。大月時再視現況計算，希望
    互相配合。劉、2009.9.30 日」等語，此記載顯與證人張素
    梅證述：「委任代收租金每月5 萬元歸張素梅，超出部分歸
    再審原告」云云不符，然原確定判決就此證據漏未審酌。
  (二)再審原告於前訴訟程序另舉「出租土地起造建築物同意書（
    即被證三、再證二），主張「系爭土地租賃契約書第9 條因
    約定『乙方（即再審原告）就租賃物不得在其上建築定著物
    ，但為使用之便利……增設、改造……或設臨時性定著物，
    應先得甲方（即再審被告）書面同意』等語。故再審被告於
    立約當時為履行交付合於再審原告於系爭土地上增設臨時性
    工作物使用收益之目的，出具出租土地起造建築物同意書，
    且再審原告於98年4 月間亦因於系爭土地上修建房屋而被墾
    丁國家公園管理處發現違章，通知應依法申請補照。衡情系
    爭土地租賃契約若有虛偽情事，再審被告為何會出具上開書
    面同意書？又再審原告如僅係『代為管理』，為何再審原告
    會以自己名義及費用修建房屋？據此益徵再審被告前揭通謀
    虛偽之主張，顯與事實不符。又於系爭土地上修建房屋之費
    用及其後所支出之電費均由再審原告負擔，且再審原告每月
    均依約交付租金予再審被告，由此益見兩造間並無委任關係
    」等語。惟原確定判決之一審法院遽以上開被證三之證據與
    再審被告所舉之原本不盡相同為由，認「原本同意書係98年
    4 月12日出具，且僅邱創書之蓋章，並未經再審被告及張素
    梅蓋章」等情，徒聽信再審被告所辯：「被證三同意書係再
    審原告所變造，並非真正。『陳瑋憲』、『張素梅』印文係
    再審原告『盜刻』印章所蓋」云云，並未就再審原告所為上
    開主張予以審酌。嗣再審原告於該確定判決事件之本院審理
    時，聲請調查證據，請求將系爭租賃契約公證書（即台灣高
    雄地方法院所屬民間公證人蕭家正事務所97年度雄院民公正
    字第000702號）之「陳瑋憲」印送送請法務部調查局進行鑑
    定。故此項證據之調查攸關系爭租賃契約是否有虛偽不實等
    事項，影響甚鉅，乃原確定判決竟以「張素梅於原審否認被
    證三之真正」之事項，遽認「張素梅並不否認由張素梅出具
    該同意書」為由，駁回再審原告所為「被證三」書證之調查
    ，自有重要證據漏未審酌之再審理由。
  (三)又再審原告於前訴訟程序舉系爭經法院公證之租賃契約（再
    證三）為證據。衡情再審原告果屬虛偽，何需要求再審被告
    慎重其事。且依系爭租賃契約第4 條約定記載：「付租方法
    ：每五年付租一次，一次給付五年租金新台幣25萬元，承租
    人已交付五年租金共25萬元，經出租人當場點收無誤，不另
    製收據」。據此益證系爭租賃契約顯非虛偽之意思表示。乃
    原確定判決理由項下，就再審原告上開主張及對於「再審原
    告訂約之真意」、「再審被告及其母親張素梅自始參與簽訂
    系爭租賃契約及公證」及「再審被告自此未能舉證證實與再
    審原告間有虛偽簽訂系爭租賃契約之合意」等事項均未詳實
    調查，審酌，自有重要證據漏未審酌之再審理由。
  (四)證人張素梅與黃傑於原確定判決之一審審理中，關於系爭土
    地租賃關係出庭作證，供詞相互矛盾，再審原告於二審審理
    中請求傳訊證人黃傑到庭，進行對質；並命再審被告應提出
    張素梅與柚子間就系爭土地所簽訂之租賃契約，以資證明系
    爭租賃契約是否有虛偽情事，惟原確定判決徒以黃傑已於一
    審到庭證述明確，遽予駁回再審原告上開證據之調查，而為
    再審原告不利之判決，自有重要證據漏未審酌之再審事由。
    爰依法提起本件再審之訴，聲明求為判決：(一)本院100 年度
    上易字第165 號確定判決廢棄。(二)再審被告在前訴訟程序第
    一審之訴及假執行之聲請均駁回。(三)前訴訟程序第一、二審
    及再審訴訟費用均由再審被告負擔。
二、本件未經言詞辯論，再審被告亦未具狀作何聲明或陳述。
三、依按民事訴訟法第466 條不得上訴於第三審法院之事件，除
    依同法第496 條規定外，其經第二審確定之判決，如就足以
    影響於判決之重要證物漏未斟酌，得提起再審之訴。民事訴
    訟法第497 條定有明文。而所謂重要證據漏未斟酌，係指前
    第二審言詞辯論終結前已經存在，並已為證據聲明之證據，
    而第二審法院並未認為不必要而仍忽略該證據聲明未為調查
    ，或已為調查而未就調查之結果予以判斷而言。若在前判決
    理由中已說明其為不必要之證據，或說明就調查之結果並不
    能為有利於再審原告之事實判斷者，則為已加斟酌，不得作
    為再審理由。又此漏未斟酌之重要證物，須足以影響原確定
    判決之結果始足當之；若縱經斟酌，亦不足以影響原確定判
    決之結果，即與本條規定之要件不符。又上開所謂證物，專
    指物證而言，不包含證人在內。亦經最高法院29年上字第69
    6號著有判例。經查：
  (一)再審原告固以原確定判決漏未斟酌「再證一」（見本院卷第
    9 頁）內容記載「地瓜球15日止9990元，時鐘10（月）3 （
    日）17316 元。目前是小月，依以下方式計算：地瓜球99
    90元+ 時鐘17316 元=27306元，除以2 （由）劉、張二人平
    方），即各13653 元。大月時再視現況計算，希望互相配
    合。劉.2009.9.30」等語。顯與證人張素梅證述「委任代收
    租金每月5 萬元歸張素梅，超出部分歸再審原告」等說詞不
    符云云。然查：本件再審被告於前審主張其所有系爭土地由
    其母張素梅代理於98年5 月間，委任再審原告處理系爭土地
    出租之事宜，並將系爭土地交付再審原告，約定再審被告每
    月收取5 萬元之租金，超過5 萬元部分則為再審原告之報酬
    。其已於99年5 月6 日以存證信函終止兩造間之委任關係。
    嗣因張素梅與新光商業銀行間訴訟，恐系爭土地遭拍賣，乃
    聽從再審原告之建議，由張素梅於97年6 月22 日 代理當時
    系爭土地信託登記之所有人邱創書與再審原告通謀而虛偽簽
    訂系爭租賃契約。惟再審原告有系爭土地已無合法權源，爰
    請求再審原告返還系爭土地等情，再審原告則予以否認，並
    抗辯伊係基於系爭租賃契約之法律關係而占有系爭土地，非
    無權占有。系爭租賃契約之租期自97年6 月23日起至107 年
    6 月22日止，每年租金5 萬元，每5 年付租1 次，並經公證
    。且再審被告邱創書及張素梅有出具「出租土地起造建築物
    同意書」，同意再審原告在系爭土地起造建築物，復於97年
    6 月間將系爭土地交再審原告使用云云（見原確定判決事實
    及理由欄第一項、第二項）。雖原確定判決對於第二審言詞
    辯論終結前已經存在之「再證一」文書內容（見本院卷第9
    頁）漏未斟酌；惟依「再證一」所載該證物係再審原告於20
    09年（即民國98年）9 月30日所書寫之私文書，然再審原告
    非但迄未就該私文書內容之真正舉證證明，且核其內容所載
    ，無非係再審原告就系爭土地所出租數攤位中，有關「地瓜
    球」攤位至15日止，（按其租金為每月2 萬元）繳納租金99
    90元，「時鐘」攤位至10月3 日止（按其租金亦為每月2 萬
    元）繳納租金17316 元（以共上繳納租金27306 元），由兩
    造均分租金，各取得1365元之計算說明。惟此項兩造均分系
    爭土地上承租攤位之租金計算書據，自不足採為再審原告所
    抗辯伊係以每月5 萬元向再審被告承租系爭土地之有利證據
    ，至為明顯。是此漏未斟酌之「再證一」私文書，縱經斟酌
    ，亦不足以影響原確定判決之結果，即與民事訴訟法第497
    條規定之要件不符，再審原告據而為再審之理由，揆諸首開
    說明，顯屬無理由。
  (二)又再審原告雖於前訴訟程序本院審理時，聲請調查證據，請
    求將系爭租賃契約公證書（即台灣高雄地方法院所屬民間公
    證人蕭家正事務所97年度雄院民公正字第000702號）之「陳
    瑋憲」印文與「出租土地起造建築物同意書（即再證三及再
    證二）送請法務部調查局鑑定，並於待證事證明：「被證
    三（即再證二）之同意書影本係由張素梅交付予上訴人（即
    再審原告），交付時，其上已蓋有被上訴人（即再審被告）
    陳瑋憲之印文，因該同意書係由張素梅所提出，因而上訴人
    乃要求張素梅於其上蓋用其自己『張素梅』之印章，被上訴
    人竟以上開印文係上訴人盜刻印章所蓋，否認其非真正等語
    辯解」，然原確定判決就再審原告此部分證據聲明，已於事
    實及理由欄第六項(三)明「上訴人（即再審原告）請求將其
    提出之土地起造建築物同意書送鑑定『被上訴人（即再審被
    告）、張素梅等印文』之真正，惟被上訴人並不否認由張素
    梅出具該同意書，自無再送鑑定之必要」（見原確定判決第
    7 頁），是原確定判決既在事實及理由欄中已說明其為不必
    要之證據，揆諸前開說明，則為已加斟酌，再審原告據以提
    起再審之訴，顯無理由。
  (三)又再審原告雖另以伊於前訴訟程序主張如系爭租賃契約書係
    屬兩造之通謀虛偽意思表示而無效，則上訴人（即再審原告
    ）何需事前要求被上訴人（即再審被告）等慎重其事。且依
    系爭租賃契約第4 條約定記載：「付租方法：每5 年付租1
    次，1 次給付5 年租金新台幣25萬元，承租人已交付5 年租
    金共25萬元，經出租人當場點收無誤，不另製收據」。據此
    益證系爭租賃契約顯非屬虛偽之意思表示，且兩造間並無「
    委託管理代收租金」等情事，否則上訴人為何未為管理收租
    前，即於訂約當即交付租金25萬元，被上訴人雖辯解上開25
    萬元係委託管理代收攤位之管理費云云，但查訂約當時既無
    管理費可供代收，上訴人為何需自行交付現金25萬元之「攤
    位管理費」租金？乃原確定判決理由項下，就再審原告前揭
    主張及對於「再審原告訂約之真意」、「再審被告及其母親
    張素梅自始參與簽訂系爭租賃契約之公證」及「再審被告自
    始未能舉證證實與再審原告間有虛偽簽訂系爭租賃契約之合
    意」等事項均未詳實調查，審酌，自有重要證據漏未審酌之
    再審理由云云。然原確定判決事實及理由第5項第1款就審認
    證人張素梅所證稱因恐系爭土地遭拍賣，遂依上訴人之建議
    ，就系爭土地設定抵押權及信託登記，且上訴人表示願意幫
    忙處理，但必須先簽租賃契約並到法院公證，對外才有立場
    講話。並無出租系爭土地予上訴人之真意等情，應屬實在等
    事實闡述綦詳；又於同欄第5 項第3 款、第4 款明：「張
    素梅曾將系爭土地出租予訴外人黃傑，租期自95年2 月1 日
    起至96年1 月31日止，每月租金4 萬元之事實，業經證人黃
    傑證述明確，並有不動產土地租賃契約書可按。又黃傑另於
    97年9 月間，欲再承租系爭土地，當時先向張素梅表示承租
    ，但張素梅表示因土地有糾紛，已委任上訴人（即再審原告
    ）處理，要求黃傑向上訴人洽談，但上訴人向黃傑出示系爭
    租賃契約後，表示租賃內容及租金與張素梅談即可。嗣張素
    梅再告以黃傑，已將土地出租予綽號「柚子」之人，故黃傑
    再找綽號「柚子」之人分租，每月租金2 萬元，承租至98年
    4 月，未訂立書面契約等情，復經證人黃傑證述甚詳。上訴
    人亦不否認黃傑向「柚子」分租之情事。則張素梅之前出租
    系爭土地每月租金達4 萬元（即1 年租金為48萬元），且以
    系爭租賃契約所載之租賃期間內，黃傑於97年9 月至98年4
    月，尚向綽號「柚子」之人分租部分系爭土地，每月租金達
    2 萬元，以此觀之，張素梅卻代理邱創書與上訴人簽訂租金
    1 年5 萬元（即每月租金僅4,000 餘元），租期長達10年之
    系爭租賃契約，若認契約之雙方有訂約之真意，顯違常情。
    」、「上訴人（即再審原告）曾委託訴外人高志弘分別於98
    年6 月7 日、98年7 月7 日、98年9 月30日轉交張素梅有關
    攤販租金，金額各5 萬元，4 萬元，1 萬6,700 元之事實，
    業經證人高志弘證述明確，並有高志弘當場簽收之收據3 紙
    可憑。而上訴人另於99年3 月18日匯款7 萬元予被上訴人（
    即再審被告），有郵政國內匯款執據可憑。上訴人雖抗辯所
    交付上開1 萬6,700 元係退還張素梅為高志弘代墊醫療費，
    上開5 萬元，4 萬元，7 萬元及另再交付5 萬元，4 萬元，
    合計25萬元，係支付系爭租賃契約第6 年至第10年之租金云
    云。然查上訴人之抗辯已與證人高志弘前揭證述不符，況且
    如依系爭租賃契約記載，每5 年付租1 次，第1 次已於97年
    6 月22日簽約時付清25萬元，第2 次應至102 年6 月22日始
    需再交付25萬元，而上訴人自98年5 月起迄99年3 月止，已
    陸續交付上開金額，顯與上訴人抗辯依系爭租賃契約交付租
    金金額、時間不符。從而被上訴人主張由張素梅代理委託上
    訴人代為處理系爭土地出租於攤販之事宜，上訴人所交付為
    處理租賃事務所收取之部分租金，應為實在。」（見原確定
    判決第4 頁、第5 頁），是原確定判決已依證人黃傑、高志
    弘之證述及不動產土地租賃契約書、收據、郵政國內匯款執
    據、系爭租賃契約書之所載，而審認再審原告與張素梅代理
    邱創書簽訂之系爭租賃契約，契約之雙方係通謀而為虛偽之
    意思表示，即無不合。再審原告以前揭已為原確定判決審酌
    之事實，主張有重要證據漏未審酌之再審事由，顯屬無理由
    。
  (四)末查民事訴訟法第497 條所謂證物，專指物證而言，不包含
    證人在內，已如前述，是再審原告以張素梅與黃傑於前訴訟
    程序中，關於系爭土地之租賃關係所為證詞相互矛盾，乃前
    訴訟程序時，再審原告請求傳喚證人黃傑到庭對質，並命再
    審被告應提出張素梅與「柚子」間就系爭土地所簽之租賃契
    約，以資證明系爭租賃契約是否有虛偽情事，惟原確定判決
    徒以證人黃傑已於前訴訟程序第一審到庭證述明確，遽予駁
    回再審原告上開調查證據之聲請，而主張原確定判決有重要
    證據漏未審酌之再審理由云云，核其主張，不惟係就證人之
    證詞為之，且係就原確定判決於理由中已說明其為不必要之
    證據，而據為再審之事由，揆諸首開說明，顯難認為有理由
    。
四、綜上所述，再審原告提起本件再審之訴顯無理由，爰不經言
    詞辯論，逕以判決駁回之。
五、據上論結，本件再審之訴顯無理由，依民事訴訟法第502 條
    第2 項、第78條，判決如主文。
中    華    民    國  100     年    11    月    7     日
                              民事第三庭
                                  審判長法官  張國彬
                                  法      官  甯  馨
                                  法      官  吳登輝
以上正本證明與原本無異。
本件不得上訴。
中    華    民    國   100    年    11    月    8     日
                                  書  記  官  廖素珍